【裁判字號】    98,簡,401
【裁判日期】    980813
【裁判案由】    贈與稅
【裁判全文】
臺北高等行政法院判決
                                      98年度簡字第401號
原      告  甲○○
被      告  財政部臺灣省北區國稅局
代  表  人  乙○○（局長）
訴訟代理人  丁○○
上列當事人間贈與稅事件，原告不服財政部中華民國98年4月13
日臺財訴字第09800042770號（案號：第00000000號）訴願決定
，提起行政訴訟。本院判決如下：
    主  文
原告之訴駁回。
訴訟費用由原告負擔。
    事實及理由
一、程序說明：
    本件因屬不服行政機關所為稅捐課徵而涉訟，其標的之金額
    為新臺幣（下同）72,000元（即應納稅額與罰鍰金額），係
    在200,000 元以下，依行政訴訟法第229 條第1 項第2 款、
    第2 項規定及司法院民國（下同）92年9 月17日（92）院臺
    廳行一字第23681 號令，應適用簡易程序，合先敘明。
二、事實概要：
    原告投保國泰人壽保險股份有限公司（下稱國泰人壽）之「
    國泰21世紀終身壽險」保險（其保險單號碼分別為：000000
    0000、0000000000、0000000000，下稱系爭保單），其於完
    納最後一筆保險費後，於民國（下同）92年12月30日將系爭
    保單之要保人及滿期受益人分別變更為其長子丙○○（原名
    黃青玄）、次子黃青平及三子黃青民，而系爭保單於93年8
    月21日滿期後，國泰人壽依保險契約將滿期保險金各新臺幣
    （下同）600,000元給付予丙○○等3人，並於93年8月23日
    存入渠等3人銀行帳戶，案經被告認定系爭保單係具有保險
    利益之財產，乃核定原告92年度贈與總額1,800,000元，應
    納稅額36,000元，並按應納稅額處1倍罰鍰計36,000元。原
    告不服，主張本件非贈與案件，因雙方言明乃有價取得，一
    方在保單上權利義務，俟將來另一方取得現金後再給付對方
    ，雙方皆不知此行為屬贈與行為，故未辦理贈與稅申報云云
    ，申請復查。案經被告審查結果認為：原告為系爭保單之要
    保人及滿期受益人，其子丙○○、黃青平及黃青民分別為被
    保險人，保險金額各600,000元、附加意外身故保險金600,0
    00元及傷害殘廢保險等，保險始期自78年8月21日起，繳費
    年期15年，保險費應繳日期每年8月21日，滿期保險金（繳
    費期滿之祝壽金）各600,000元，原告於完納最後1期保險費
    後，於92年12月30日向國泰人壽申請變更系爭保單之要保人
    及滿期受益人分別為丙○○、黃青平及黃青民，系爭保單於
    93年8月21日滿期，國泰人壽依約定將該滿期保險金各600,0
    00元於93年8月23日分別存入丙○○等3人銀行帳戶，有丙○
    ○等3人安泰商業銀行綜合存款存摺影本可稽，原告係於繳
    費滿期金給付前，將有財產價值之權利無償讓與丙○○等3
    人，且丙○○等3人已同意變更為要保人及滿期受益人，有
    系爭保單影本可稽，贈與行為成立，且依國泰人壽96年3月7
    日國壽字第0960030135號復函，系爭保單於92年12月30日變
    更時之保單價值（解約金）分別為671,320元、667,660元及
    660,900元，合計1,999,880元，本件贈與總額應為1,999,88
    0元，惟原核定贈與總額1,800,000元，基於行政救濟不得為
    更不利於原告之決定，原核定應予維持等由，遂作成96年9
    月10日北區國稅法二字第0960026334號復查決定（下稱原處
    分），駁回其復查之申請。原告仍表不服，提起訴願，遭決
    定駁回，遂提起本件行政訴訟。
三、本件原告主張：
（一）贈與稅部分：
    1.原告於92年為系爭保單變更要保人時，即向國泰人壽保險
      員及其3名兒子明白表示該保單之保險費係由原告儉省所
      繳納，目的在於養老，雖將要保人加以變更，然其保險給
      付金額仍由原告保管，倘其子孝順並照顧其父及原告，方
      能給予。而自92年起迄今原告3名兒子皆依約定照顧其父
      及原告，且當初國泰人壽匯至安泰商業銀行帳戶之金額亦
      由原告保管。依行政程序法第36條規定，被告及訴願決定
      機關就此事實完全未予查明，被告僅以原告無法提出其子
      存入原告銀行帳戶之資料，逕認原告涉及逃漏贈與稅，對
      原告課徵贈與稅及處罰鍰，訴願決定遞予維持，顯有違事
      實及法令，難令原告甘服。
    2.依行政程序法第9條、第36條、遺產及贈與稅法第4條第2
      項規定，有關系爭保單變更要保人之行為，已經原告明確
      表明非無償給予其子，且變更後仍由原告擁有，其子未有
      任何實質獲得，且其子嗣後基於約定所給付原告，相較系
      爭保單原有價值更多，原告有何以自己財產無償給予他人
      之情事，被告完全未予探究，僅以原告變更要保人名字，
      逕認原告涉及贈與，實有行政疏失與違法之嫌。
    3.原告因認非屬贈與，當初即無相關資料可提出，原告係為
      扣抵綜合所得稅，將保單作受益人之變更。按遺產及贈與
      稅法第8條規定，贈與稅未繳清前，不得辦理贈與移轉登
      記。系爭保單變更要保人既須經登記方生效，若被告認定
      變更要保人可能涉及贈與情事，為何未要求辦理移轉登記
      單位在收受申請之同時，應要求申請人提出贈與稅繳納證
      明、免稅證明或非贈與案件證明等，而非在事後告知善良
      無知百姓觸犯逃漏稅而須補稅及處罰鍰，故被告之作為顯
      違行政程序法之誠實信用原則、明確性原則、平等原則、
      有利不利一律注意原則，並有怠忽職守之行徑。
    4.參照本院89年度訴字第1674號判決：「按人民對法律之了
      解不能期待其有超過政府機關之水準，主管機關亦負有引
      導、提示及協助人民正確認識法律的義務，如果主管機關
      未能適時表達其法律意見，將影響到人民對法律的正確認
      知能力。」，對於同屬須經登記始生效力之房屋、土地之
      贈與案件，於辦理移轉登記之前，辦理移轉登記單位有要
      求申請人檢附繳納證明、免稅證明等，惟系爭保單之移轉
      登記並無相等之標準，亦為被告違反誠實信用原則、平等
      原則及怠忽職守之明證。
（二）罰鍰部分：
      原告既未涉有贈與情事，復有被告違法失職之情，該罰鍰
      即無由而生。遺產及贈與稅法第44條將處罰權力交由行政
      機關任意為之，未經行政法院嚴格審判程序而對人民財產
      加以侵害，且其處罰種類僅有財產權而無易科自由刑之選
      擇，又僅為處罰贈與稅漏報者使其不再犯之單純目的，竟
      不問其原因情形而須課以最高兩倍之罰鍰（刑法第57條科
      刑時應以行為人之責任為基礎，並審酌一切情狀，為科刑
      輕重之標準及刑法第320條竊盜罪處5年以下有期徒刑、拘
      役或500元以下罰金），明顯違反比例原則及憲法保障人
      民財產權意旨。是對於生命與自由權之保障，須經民、刑
      事法院謹慎嚴格審判程序始可為之，惟獨放任立法機關與
      行政機關對人民財產權恣意剝奪，剝削早已陷於貧窮人民
      之財產，被告及訴願決定機關對事實均未加查明，顯有違
      誤及失平。
（三）為此，原告依據行政訴訟法第4條第1項規定提起本件撤銷
      訴訟，並聲明求為判決：
    1.訴願決定及原處分（復查決定）均撤銷。
    2.訴訟費用由被告負擔。
四、被告則以：
（一）贈與稅部分：
    1.按「凡經常居住中華民國境內之中華民國國民，就其在中
      華民國境內或境外之財產為贈與者，應依本法規定，課徵
      贈與稅。」、「本法稱財產，指動產、不動產及其他一切
      有財產價值之權利。本法稱贈與，指財產所有人以自己之
      財產無償給予他人，經他人允受而生效力之行為。」為遺
      產及贈與稅法第3條第1項、第4條第1項及第2項所明定。
    2.原告投保系爭保單，於完納最後1筆保險費後，於92年12
      月30日將系爭保單之要保人及滿期受益人分別變更為其長
      子丙○○（原名黃青玄）、次子黃青平及三子黃青民，系
      爭保單於93年8月21日滿期後，國泰人壽依保險契約將滿
      期保險金各600,000元給付予丙○○等3人，並於93年8月2
      3日存入渠等3人銀行帳戶，案經被告認定系爭保單係具有
      保險利益之財產，乃核定原告92年度贈與總額1,800,000
      元。原告不服，申請復查及提起訴願，均遭決定駁回之。
    3.原告為系爭保單原來之要保人及滿期受益人，得依保險契
      約請求保險人於繳費滿期時依約給付滿期金，其給付請求
      權為有財產價值之權利，屬遺產及贈與稅法第4條所指之
      財產，嗣原告於保險人給付前變更保險契約之約定，將系
      爭保單之要保人及滿期受益人變更為其子丙○○、黃青平
      及黃青民，固屬原告依保險契約條款之約定行使權利，惟
      其行使契約權利，既係將自己之有財產價值之權利無償讓
      與他人，已符合遺產及贈與稅法第4條所定贈與之要件，
      自應依法繳納贈與稅。
    4.原告稱系爭保單變更要保人既非無償，變更後國泰人壽給
      付予丙○○等3人之滿期金仍由原告保管，其子並未實質
      獲益，且其子嗣後基於約定所給付予原告者，相較系爭保
      單原有價值更多云云，惟系爭保單（變更後）係經新要保
      人丙○○等3人親自簽章更正，顯見渠等3人已同意變更為
      要保人及滿期受益人，有允受之意思，依上開稅法規定，
      應課徵贈與稅。且系爭保單於93年8月21日滿期時，國泰
      人壽依約定將滿期保險金各600,000元給付予變更後受益
      人，經丙○○等3人分別受領後，已於93年8月23日存入渠
      等3人於安泰商業銀行綜合存款帳戶，此有渠等銀行存摺
      影本可稽。又被告業以97年10月2日北區國稅法二字第097
      0014039號函請原告就非無償贈與之主張提供具體事證供
      核，惟原告迄未舉證以實其說，自難謂其主張為真實。是
      以，被告認定系爭保單係具有保險利益之財產，原以原告
      92年度贈與總額1,800,000元，惟於復查程序另依國泰人
      壽96年3月7日國壽字第0960030135號函復，略以系爭保單
      於92年12月30日變更時之保單價值（解約金）分別為671,
      320元、667,660元及660,900元，合計應為1,999,880元，
      較原核定贈與總額1,800,000元為高，基於行政救濟不得
      為更不利於原告之決定，經原處分予以維持，揆諸上開規
      定，並無不合，訴願決定遞以維持，亦無違誤。
    5.至於原告稱其另於94年7月7日將其所投保國泰人壽「萬代
      福211終身壽險」保險單之要保人變更為其子丙○○名義
      ，涉及94年度贈與稅案，係屬另案爭議問題，非屬本件爭
      訟範圍，併予敘明。
（二）罰鍰部分：
    1.按「除第二十條所規定之贈與外，贈與人在一年內贈與他
      人之財產總值超過贈與稅免稅額時，應於超過免稅額之贈
      與行為發生後三十日內，向主管稽徵機關依本法規定辦理
      贈與稅申報。」、「納稅義務人違反第二十三條或第二十
      四條之規定，未依限辦理遺產稅或贈與稅申報者，按核定
      應納稅額加處一倍至二倍之罰鍰……。」為行為時遺產及
      贈與稅法第24條第1項及第44條前段所明定。
    2.原告將系爭保單之要保人及滿期受益人變更為丙○○等3
      人，贈與系爭保單之保險利益予渠等3人，未依規定辦理
      贈與稅申報，已如前述，其違章事證明確，是被告按原核
      定應納稅額36,000元處1倍罰鍰計36,000元，揆諸上開規
      定並無違誤，原處分及訴願決定遞予維持，亦無不當。
（三）綜上所述，原處分及訴願決定均無違誤等語，資為抗辯，
      並聲明求為判決駁回原告之訴，訴訟費用由原告負擔。
五、上開事實概要欄所述之事實，除後列之爭點事項外，其餘為
    兩造所不爭執，並有原處分書、被告97年10月2 日北區國稅
    法二字第0970014039號函、國泰人壽96年3 月7 日國壽字第
    0960030135號函、訴外人黃建治與丙○○、黃青平及黃清民
    等94年1 月25日簽訂之土地房屋買賣契約書、審查結果增減
    金額變更比較表、贈與稅應稅案件核定通知書、被告94年10
    月6 日94年度財贈與字第Ｚ0000000000000號處分書、92年度
    贈與稅繳款書、違章案件罰鍰繳款書、受理收件登錄及轉檔
    、被告所屬新莊稽徵所95年12月7 日北區國稅新莊一字第09
    50014190號函、查簽報告、違章案件移送開徵清單、贈與稅
    逕行核定書、戶口名簿、安泰商業銀行綜合存款存摺節錄影
    本（戶名：黃青平、黃青民、丙○○、黃建治）、系爭保單
    （變更要保人及滿期受益人前、後）、國泰人壽「萬代福21
    1 終身壽險」保險單及終身壽險要保書、被告所屬新莊稽徵
    所94年8 月11日北區國稅新莊一字第0940010683號函及94年
    8 月25日北區國稅新莊一字第0940010688號函、國泰人壽94
    年8 月22日國壽字第94080303號函及94年9 月8 日國壽字第
    94090096號函等件附於原處分卷、訴願卷及本院卷可稽，為
    可確認之事實。
六、歸納兩造上述之主張，本件爭執之重點在於：原告於92年12
    月30日將其系爭保單之要保人及滿期受益人分別變更為其長
    子丙○○、次子黃青平及三子黃青民，且系爭保單於93年8
    月21日滿期後，國泰人壽依保險契約將滿期保險金各600,00
    0 元給付予丙○○、黃青平及黃青民等3 人，已於93年8 月
    23日存入渠等3 人銀行帳戶，是否涉有贈與情事？原處分核
    定補徵稅額及所處罰鍰有無違誤？茲分述如下：
甲、贈與稅部分：
（一）按「凡經常居住中華民國境內之中華民國國民，就其在中
      華民國境內或境外之財產為贈與者，應依本法規定，課徵
      贈與稅。」、「本法稱財產，指動產、不動產及其他一切
      有財產價值之權利。本法稱贈與，指財產所有人以自己之
      財產無償給予他人，經他人允受而生效力之行為。」為遺
      產及贈與稅法第3 條第1 項、第4 條第1 項及第2 項所明
      定。
（二）次按，行政訴訟法第136 條規定：「除本法有規定外，民
      事訴訟法第277 條之規定於本節準用之。」而民事訴訟法
      第277 條規定：「當事人主張有利於己之事實者，就其事
      實有舉證之責任。」惟稅捐稽徵機關並未直接參與當事人
      間之私經濟活動，其能掌握之資料自不若當事人，是稅捐
      稽徵機關如已提出相當事證，客觀上已足能證明當事人之
      經濟活動，應認稅捐機關業已證明稅捐債權之存在；如當
      事人予以否認，即應就其主張之事實負舉證責任，以貫徹
      公平合法課稅之目的。依遺產及贈與稅法第3 條第1 項、
      第4 條規定，財產所有人以自己之財產無償給予他人，經
      他人允受之行為，應依法課徵贈與稅。因此，財產所有人
      將其財產片面移轉予他人，並經他人受領者，稅捐稽徵機
      關即可作有將財產無償移轉予他人之認定，如該財產所有
      人主張其財產之移轉並非無償（如買賣、借貸、清償或信
      託等法律關係）之事實者，此項事實因屬於其管領範圍內
      之事實，其知之最熟稔，亦最容易為舉證行為，自應由其
      就該財產之移轉並非無償之事實負具體舉證責任，最高行
      政（89年7 月1 日改制前為行政法院）89年度判字第1988
      號判決意旨可資參照。
（三）經查：本件原告為系爭保單之要保人及滿期受益人，其子
      丙○○、黃青平及黃青民分別為被保險人，保險金額各60
      0,000 元、附加意外身故保險金600,000 元及傷害殘廢保
      險等，保險始期自78年8 月21日起，繳費年期15年，保險
      費應繳日期每年8 月21日，滿期保險金( 繳費期滿之祝壽
      金) 各600,000 元，原告於完納最後1 期保險費後，於92
      年12月30日向國泰人壽申請變更系爭保單之要保人及滿期
      受益人分別為丙○○、黃青平及黃青民，系爭保單於93年
      8 月21日滿期，國泰人壽依約定將該滿期保險金各600,00
      0 元於93年8 月23日分別存入丙○○、黃青平及黃青民等
      3 人銀行帳戶，此有丙○○、黃青平及黃青民等3 人安泰
      商業銀行綜合存款存摺影本附於原處分卷可參可稽。次查
      ：原告係於繳費滿期金給付前，將有財產價值之權利無償
      讓與丙○○、黃青平及黃青民等3 人，且丙○○、黃青平
      及黃青民等3 人已簽章同意變更為要保人及滿期受益人，
      此有系爭3 張人壽保險單影本附於原處分卷可稽。惟按「
      民法第四百零六條所謂自己之財產，不以現在屬於自己之
      財產為限，將來可屬自己財產，亦包含在內。」最高法院
      著有26年渝上字第1241號判例可參，本件原告於93年8 月
      21日本有受領系爭保單於契約期滿時受領保險金之權利，
      則此尚未到期之保險金則係屬將來可屬於原告之財產，揆
      諸前揭判例意旨，係為原告自己之財產，原告既於92年12
      月30日將其無償移轉與丙○○、黃青平及黃青民等3 人，
      且丙○○、黃青平及黃青民等3 人已允受，復有系爭3 張
      人壽保險單影本（丙○○、黃青平及黃青民等3 人簽章同
      意）附於原處分卷可參，符合遺產及贈與稅法第4 條第2
      項規定之贈與構成要件。又原告既為系爭保單原來之要保
      人及滿期受益人，得依保險契約請求保險人於繳費滿期時
      依約給付滿期金，其給付請求權為有財產價值之權利，屬
      遺產及贈與稅法第4 條所指之財產，嗣原告於保險人給付
      前變更保險契約之約定，將系爭保單之要保人及滿期受益
      人變更為其子丙○○、黃青平及黃青民，固屬原告依保險
      契約條款之約定行使權利，惟其行使契約權利，既係將自
      己之有財產價值之權利無償讓與他人，已符合遺產及贈與
      稅法第4 條所定贈與之要件，被告依法繳納贈與稅，並無
      不告。又依國泰人壽96年3 月7 日國壽字第0960030135號
      復函，系爭保單於92年12月30日變更時之保單價值( 解約
      金) 分別為671,320 元、667,660 元及660,900 元合計1,
      999, 880元，本件贈與總額應為1,999,880 元，惟原核定
      贈與總額1,800,000 元，基於行政救濟不得為更不利於原
      告之決定，揆諸前揭說明，原處分並無違誤。
（四）原告雖主張：本件原告將系爭保單變更要保人為其子丙○
      ○等3 人名義，其事前已明確表明非無償給予其子，變更
      後國泰人壽給付予丙○○等3 人之滿期金仍由原告保管，
      其子並未實質獲益，且其子嗣後基於約定所給付予原告者
      ，比系爭保單原有價值更多，被告未探究事實，僅以原告
      變更要保人為其子名義，即認定贈與，實有違法云云。惟
      查：系爭國泰人壽之新保險單係經新要保人丙○○、黃青
      平及黃青民等3 人親自簽章更正，顯見渠等3 人已同意變
      更為要保人及滿期受益人，有允受之意思，依上開稅法規
      定，應課徵贈與稅。次查：系爭保單於93年8 月21日滿期
      時，國泰人壽依約定將滿期保險金各600,000 元給付予變
      更後受益人，經丙○○等3 人分別受領後，已於93年8 月
      23日存入渠等3 人於安泰商業銀行綜合存款帳戶，此有渠
      等銀行存摺影本附於原處分可稽（見原處分卷第19頁至第
      21頁、第24頁）。又被告業以97年10月2 日北區國稅法二
      字第0970014039號函（見原處分卷第104 頁）請原告就非
      無償贈與之主張提供具體事證供核，惟原告迄未舉證以實
      其說，揆諸前揭說明，自難謂其主張為真實。足見原告此
      部分之主張，不足採信。
乙、罰鍰部分：
（一）按「除第二十條所規定之贈與外，贈與人在一年內贈與他
      人之財產總值超過贈與稅免稅額時，應於超過免稅額之贈
      與行為發生後三十日內，向主管稽徵機關依本法規定辦理
      贈與稅申報。」、「納稅義務人違反第二十三條或第二十
      四條之規定，未依限辦理遺產稅或贈與稅申報者，按核定
      應納稅額加處一倍至二倍之罰鍰……。」為行為時遺產及
      贈與稅法第24條第1 項及第44條前段所明定。
（二）原告雖主張：處罰贈與稅漏報者使其不再犯之單純目的，
      竟不問其原因情形而須課以最高兩倍之罰鍰，明顯違反比
      例原則及憲法保障人民財權意旨云云。經查：原告將系爭
      保單之要保人及滿期受益人變更為丙○○等3 人，贈與系
      爭保單之保險利益予渠等3 人，而未依遺產及贈與稅法第
      24條規定期限申報，業如前述，顯有違章故意；縱非故意
      ，亦有應注意依法申報卻漏未注意申報之疏失，而難解其
      過失之責。從而，被告除核定原告上開贈與稅外，復審酌
      其違章情節，按核定應納稅額36, 000 元裁處1 倍之罰鍰
      36,000元，揆諸前揭規定，亦無不合，亦未違反比例原則
      。足見原告此部分之主張，洵非可採。
七、綜上所述，原告主張各節，均無可採，本件被告所為原處分
    ，並無違誤，訴願決定予以維持，亦無不合。原告仍執前詞
    ，訴請撤銷，為無理由；又本件係簡易訴訟事件，爰不經言
    詞辯論，逕予駁回。
八、本件事證已臻明確，兩造其餘攻擊防禦方法均與本件判決結
    果不生影響，故不逐一論述，併此敘明。
據上論結，本件原告之訴為無理由，爰依行政訴訟法第236 條、
第233 條第1 項、第98條第1 項前段判決如主文。
中    華    民    國    98    年     8     月   13    日
            臺北高等行政法院第一庭
                                  法  官  許麗華
上為正本係照原本作成。
本件以訴訟事件所涉及之法律見解具有原則性者為限，始得於本
判決送達後20日內向本院提出上訴狀並表明上訴理由，如已於本
判決宣示後送達前提起上訴者，應於判決送達後20日內補具上訴
理由（均按他造人數附繕本），且經最高行政法院許可後方得上
訴。
中    華    民    國    98    年     8     月   14    日
                                  書記官  蘇婉婷


司法院資訊處製作；財團法人民間司法改革基金會備份。
